臺灣臺中地方法院民事判決
110年度訴字第1609號
原      告  甲寅里福德正神廟

法定代理人  陳居芳  


訴訟代理人  吳昀陞律師
被      告  陳武雄  
上列當事人間請求土地所有權移轉登記事件，本院於民國110年1
1月23日言詞辯論終結，判決如下：
    主      文
被告應將坐落臺中市○○區○○段○○○○○地號土地權利範圍全部、同
段六三一之一地號土地權利範圍三分之一、同段六三四地號土地
權利範圍全部、同段六三六之二地號土地權利範圍三分之一，均
移轉登記予原告指定之陳居芳。 
訴訟費用由被告負擔。 
    事實及理由
壹、程序方面：
　　按非法人之團體，設有代表人或管理人者，有當事人能力，
    民事訴訟法第40條第3項定有明文。本件原告甲寅里福德正
    神廟係由信徒所組織之寺廟，設於臺中市○○區○○路0000巷00
    號，並已向臺中市政府申請寺廟登記，並設有管理委員會，
    有油香、信徒樂捐及其他收入，具獨立之財產，主祀福德正
    神，此有臺中市政府中市寺補字第0343號寺廟登記證在卷可
    稽（見本院卷第27頁），核與上開規定所稱之非法人團體相
    當，而具有當事人能力。
貳、實體方面：　　
一、原告主張：原告為祀奉福德正神之寺廟，原告寺廟所在之臺
    中市○○區○○段00000○00000○000○00000地號土地（下稱系爭
    土地），係多年來經由信徒直接捐獻或信徒捐獻款項而購入
    ，而原告於民國110年1月19日經臺中市政府准為臨時寺廟登
    記，因系爭土地未合都市計畫土地使用分區或非都市土地編
    定使用地之規定，暫時無法取得正式寺廟登記進而依據土地
    法第104條規定直接登記為土地所有權人，僅能以借名登記
    方式，登記於主任委員名下或主任委員與管理委員會之部分
    成員共有。被告係原告之前任主任委員，故系爭土地係以借
    名登記方式登記在被告名下（登記情形如附表所示），而原
    告管理委員會經改選後，現任主任委員為陳居芳，任期為11
    0年2月17日起至114年2月16日，原告於110年4月5日召開臨
    時會議決議將系爭土地全部借名登記於陳居芳名下，俾利原
    告辦理正式寺廟登記及推動各項廟務，原告旋即與被告及訴
    外人黃漢卿、王太岳聯繫，被告竟無端拒絕，原告乃以110
    年4月9日霧峰民生路郵局22號存證信函通知被告終止借名登
    記契約並應協同辦理系爭土地所有權移轉登記，亦遭被告回
    函拒絕，爰依終止借名登記之法律關係，請求被告將系爭土
    地移轉登記予原告指定之陳居芳名下等語。並聲明被告應將
    被告名下系爭土地移轉登記予原告指定之陳居芳。
二、被告則以：伊願意將系爭土地登記給陳居芳，但伊有兩項訴
    求，一是訴外人黃義雄曾捐贈土地予原告，然原告將黃義雄
    捐贈土地之紀念碑損毀，原告應將之回復原狀；一是原告應
    結算所有帳目以釐清名目細項。另系爭634地號土地係經由
    拍賣取得，被告要求系爭土地需登記於原告名下，不可再登
    記於私人名下，以免再生憾事等語，資為抗辯。並聲明：原
    告之訴駁回。
三、得心證之理由：
  ㈠按法人或寺廟在未完成法人設立登記或寺廟登記前，取得土
    地所有權或他項權利者，得提出協議書，以其籌備人公推之
    代表人名義申請登記。其代表人應表明身分及承受原因；登
    記機關為前項之登記，應於登記簿所有權部或他項權利部其
    他登記事項欄註記取得權利之法人或寺廟籌備處名稱；第一
    項之協議書，應記明於登記完畢後，法人或寺廟未核准設立
    或登記者，其土地依下列方式之一處理：申請更名登記為
    已登記之代表人所有。申請更名登記為籌備人全體共有；
    第一項之法人或寺廟在未完成法人設立登記或寺廟登記前，
    其代表人變更者，已依第一項辦理登記之土地，應由該法人
    或寺廟籌備人之全體出具新協議書，辦理更名登記，土地登
    記規則第104條定有明文。查原告主張系爭土地為其所有，
    因原告尚未取得正式寺廟登記，故借名登記在前任主任委員
    即被告名下等情，為被告所不爭執，堪先認定屬實。
　㈡按稱「借名登記」者，謂當事人約定一方將自己之財產以他
    方名義登記，而仍由自己管理、使用、處分，他方允就該財
    產為出名登記之契約，其成立側重於借名者與出名者間之信
    任關係，在性質上應與委任契約同視，倘其內容不違反強制
    、禁止規定或公序良俗者，固應賦予無名契約之法律上效力
    ，並類推適用民法委任之相關規定（最高法院98年度台上字
    第990號判決意旨參照）。又按當事人之任何一方，得隨時
    終止委任契約；受任人以自己之名義，為委任人取得之權利
    ，應移轉於委任人，民法第549條第1項、第541條第2項亦有
    明文。本件系爭土地所有權係被告本於與原告間借名登記契
    約關係，而登記為所有權人，嗣原告已於110年4月5日召開
    第2屆第1次臨時管理委員及監察委員聯席會議，決議由主任
    委員陳居芳為土地登記代表人，原告並以110年4月9日霧峰
    民生路郵局22號存證信函之送達，向被告為終止借名登記契
    約之意思表示，有上開會議紀錄、存證信函可參（見本院卷
    第43至55頁）。則兩造間就系爭土地所有權所成立之借名登
    記契約已經原告合法終止而消滅，原告自得類推適用民法第
    541條第2項，請求被告將因借名登記關係而以自己名義為原
    告取得之系爭土地所有權，移轉登記予原告指定之陳居芳。
    被告以原告未將土地捐贈人之紀念碑回復原狀，亦未結算帳
    目為由，拒絕移轉登記系爭土地所有權，難認有據。
四、綜上所述，原告本於終止借名登記契約後之法律關係，請求
    被告將系爭土地所有權移轉登記予原告指定之人陳居芳，為
    有理由，應予准許。
五、本件事證已臻明確，兩造其餘攻擊防禦方法及證據，核與判
    決之結果不生影響，爰不一一論列，併此敘明。
六、訴訟費用負擔之依據：民事訴訟法第78條。 
中　　華　　民　　國　　110 　年　　12　　月　　7 　　日
                  民事第一庭    法  官  廖欣儀
正本係照原本作成。
如對本判決上訴，須於判決送達後20日內向本院提出上訴狀。如
委任律師提起上訴者，應一併繳納上訴審裁判費。
中　　華　　民　　國　　110 　年　　12　　月　　7 　　日
                                書記官  顏嘉宏
附表：
編號 土  地  地  號 登記所有權人 權 利 範 圍  1 臺中市○○區○○段00000地號 陳武雄 全部  2 臺中市○○區○○段00000地號 陳武雄 黃漢卿 王太岳 每人各三分之一  3 臺中市○○區○○段000地號 陳武雄 全部  4 臺中市○○區○○段00000地號 陳武雄 黃漢卿 王太岳 每人各三分之一